【裁判字號】    89,上訴,609
【裁判日期】    890426
【裁判案由】    偽造文書
【裁判全文】
臺灣高等法院臺中分院刑事判決              民國八十九年度上訴字第六○九號
    上  訴  人  臺灣彰化地方法院檢察署檢察官
    被      告  丙○○
右上訴人因被告偽造文書案件，不服臺灣彰化地方法院中華民國八十八年十一月二日
第一審判決（民國八十八年度訴字第六一○號，起訴案號：臺灣彰化地方法院檢察署
民國八十八年度偵字第五○一號），提起上訴，本院判決如左：
    主      文
上訴駁回。
    理      由
一、公訴意旨略以：被告丙○○與告訴人乙○○倆係夫妻關係，原與其夫及子張崇孝
    、張宗仁設籍於彰化縣彰化市○○里○○○街九巷六號處，因夫妻感情不睦，竟
    於民國（下同）八十七年十一月四日，偽刻乙○○之印章，並偽造其署押及印文
    ，據以完成偽造乙○○委託其辦理戶籍地址變更登記之委託書，足以生損害於乙
    ○○。其後於同日持該偽造之委託書，向彰化縣彰化市戶政事務所，辦理戶籍變
    更登記，將自己及子張崇孝、張宗仁等三人之戶籍地址，變更至彰化縣彰化市○
○里○○○街二四巷五號，使不知情之彰化市戶政事務所承辦公務員將此不實之
    事項，登載於職務上所掌之戶籍登記簿及戶口名簿上，足以生損害於戶政機關對
    戶籍管理之正確性。因認被告涉犯刑法第二百十條、第二百十六條之行使偽造私
    文書罪及第二百十四條之使公務員登載不實事項於公文書罪嫌云云。
二、訊據被告丙○○固坦承有於前揭時地填寫乙○○名義之委託書，持以申辦地址變
    更之手續，惟辯稱：印章係告訴人前所交付，且告訴人亦曾告稱：要辦你自己去
    辦云云，其係因為地址變更已年餘，告訴人遲不配合辦理，始逕自為自己及子二
    人辦理地址變更之手續，經請示戶政人員後，始書立委託書等語。
三、按刑法及其特別法有其保護法益之規範目的，是行為於形式上雖符合各罪章條文
    所規定之構成要件，但如就整體之法規範為評價，並非屬反社會之有害行為，即
    使行為人之行為外觀有違反刑罰法規之情事，實無認定其成立犯罪之必要。又行
    為人之行為是否具有反社會性之違法性，涉及法益保護相當性之認定，法律並無
    從逐一明文列舉規定，應由法院於審理時，依個案之實際情節，具體認定有無阻
    卻違法之事由。經查：被告與告訴人暨其子二人自八十六年六月間起迄今之實際
    住所係在彰化縣彰化市○○里○○○街二四巷五號，且該住處係告訴人自有之住
    宅等事實，已據被告及告訴人供陳屬實，並有土地及建築改良物登記簿謄本附卷
    可憑。又被告、告訴人及其子二人實際之住址與原設籍地址已有不同，且有長期
    居住之事實，即應依戶籍法第二十二條、第二十三條、第四十條、第四十七條、
    第五十三條前段等相關規定，向戶政機關申辦地址變更登記，詎告訴人因與被告
    感情不睦，刻意杯葛，敷衍、漠視該公法義務，被告為履行其公法上應盡之義務
    ，乃逕自為自己及本於法定代理人之身分，代其子張崇孝、張宗仁，辦理住址變
    更登記。因告訴人與被告同為張崇孝、張宗仁之法定代理人，為符合程序要件，
    被告乃書立如偵查卷附影本之委託書。初不論被告辯稱印章係告訴人所交付一節
    是否真實，縱使被告確有偽刻告訴人印章，進而用以完成偽造委託書無訛，其行
    為乃履行公法義務所必要，實難認有足生損害於告訴人或戶政機關對戶籍管理正
    確性之虞，委無犯意，且權衡實際之需要性而為之。核之前開說明，本案被告之
    行為，雖形式上有偽造印章、偽造署押、印文及偽造、行使私文書及使公務員登
    載不實事項於職務上所掌公文書之外觀，但其所以為此行為，在於告訴人刻意不
    予配合，為履行公法上應盡之義務，始出此不得已之方法，就被害法益與所保全
    之法益，互為權衡，被告行為並無悖於公序良俗，是依整體法規範為評價，實不
    能認定被告行為有害於社會，應不具違法性可言。公訴人因疏未審究被告實係因
    其與其子張崇孝、張宗仁及告訴人住所之地址已變更於彰化縣彰化市○○里○○
    ○街二四巷五號有年，告訴人刻意不申辦變更登記，被告為盡公法上應盡之義務
    ，始偽造告訴人之委託書以申辦之事實，而認被告之行為已實生損害於告訴人及
    戶政機關對戶籍管理之正確性，容有誤會。綜上所述，被告之行為，要屬犯罪不
    能證明，原審為無罪之判決，核無不合。上訴意旨，仍執陳詞，指摘原判決不當
    ，非有理由，應予駁回。
四、據上論斷，應依刑事訴訟法第三百六十八條，判決如主文。
本案經檢察官甲○○到庭執行職務。
中      華      民      國    八十九      年      四      月   二十六   日
                                  臺灣高等法院臺中分院刑事第六庭
                                        審判長法  官  李  文  雄
            法  官  沈  應  南
                                              法  官  陳  嘉  雄
右正本證明與原本無異。
如不服本判決應於收受送達後十日內向本院提出上訴書狀，其未述上訴之理由者並
得於提起上訴後十日內向本院補提理由書（均須按他造當事人之人數附繕本）。
                                              書記官  王  麗  英
中      華      民      國    八十九      年      四      月   二十七   日
                                                                        Ａ


司法院資訊處製作；財團法人民間司法改革基金會備份。
